【裁判字號】    92,訴更,3
【裁判日期】    920609
【裁判案由】    解除契約返還價金
【裁判全文】
臺灣板橋地方法院民事判決  九十二年度訴更字第三號
    原      告    富城國際商務有限公司
                  （更名前為富城食品企業有限公司）
    法定代理人    甲○○
    訴訟代理人    林明正律師
    複 代理 人    陳明宗律師
    被      告    大享容器工業股份有限公司
                              .
    法定代理人    乙○○○    .
    訴訟代理人    洪大明律師
    複 代理 人    丙○○    .
右當事人間解除契約返還價金事件，經臺灣高等法院發回更審（九十二年度上易字第
三三號），本院判決如左：
    主      文
被告應給付原告新臺幣捌拾萬陸仟壹佰玖拾肆元，及自民國九十年二月二十三日起至
清償日止，按週年利率百分之五計算之利息。
訴訟費用由被告負擔。
本判決於原告以新臺幣貳拾柒萬元為被告供擔保後得假執行；但被告如於假執行程序
實施前以新臺幣捌拾萬陸仟壹佰玖拾肆元預供擔保，得免為假執行。
    事實及理由
一、原告主張：
    (一)兩造前曾於民國（下同）八十五年二月二十八日簽訂有效期間為五年之玻璃瓶
      買賣契約，約定在契約有效期間內，原告不得向被告以外之第三者購買本合約
      所定之玻璃瓶，但被告有責任供應原告訂購系爭玻璃瓶全數使用量，並應按原
      告之通知交貨。就原告所訂購且已經付款之玻璃瓶數量，被告迄今尚積欠有三
      十二萬二千三百八十三支玻璃瓶尚未交付，此部分玻璃瓶價款計新台幣（下同
      ）八十萬六千一百九十四元。原告就被告交付不足之三十二萬二千三百八十三
      支部分，曾經分別於八十七年六月二十五日、及同年七月六日以存證信函指示
      被告交貨地點、交貨時期及交貨數量，嗣又於八十九年八月九日及九十年一月
      十七日以存證信函二度為限期催告，被告迄仍尚未給付。本件既係因可歸責於
      被告之事由致給付遲延，原告於依法催告後，自得類推民法第二百五十四條之
      規定終止契約，爰以本件起訴狀繕本之送達為終止契約之意思表示，並依不當
      得利返還請求權及民法第二百六十三條準用同法第二百六十條之規定（兩者擇
      一有利於原告者為判決），請求被告返還或賠償原告預付之八十萬六千一百九
      十四元價金及自起訴狀繕本送達翌日起至清償日止，按週年利率百分之五計算
      之利息。
    (二)被告雖以原告積欠棧板未還，而以棧板費用主張與前開款抵銷，惟查：(1)兩造
      間之債權債務關係僅有系爭玻璃之買賣關係，原告並未受託代被告保管搬運玻
      璃瓶所用之棧板，亦從不知悉其與受貨人間另有依「運送單」所載而就棧板生
      有寄託關係，自其八十五年開始送貨至本件訟爭以來，更從未聽聞有棧板無法
      取回之情事。原告既未曾受被告之託保管棧板，其縱有無法取回之損害，應負
      責任者並非原告，被告自不得執此項對第三人之損害賠償請求權與原告之請求
      予以抵銷。(2)就系爭棧板而言，被告係寄託於第三人川昇公司處，並且屬於「
      往取債務」，即被告係有義務自行至第三人川昇公司處取回，原告並否認第三
      人川昇公司有未返還棧板之情事，自應由被告就未返還之棧板數量負舉證之責
      。(3)依證人梁恆德（即川昇公司業務經理）證稱：「據我知當初棧板送到後，
      有請貨車司機載回去，但司機都不載回去，所以就堆在一邊，因為放久了就爛
      掉，於是川昇公司就把那些棧板燒掉」等語，足證系爭棧板被告縱有未能取回
      月之原因，亦係因可歸責於被告未能即時自行取回之故所致，屬於被告本身之
      過失，自應由被告自行承此一部分之損失。(4)再者，依證人劉茂東證述「出貨
      時只會記載這次載幾板出去，並不會特別註明之前有幾塊板還沒有還，我們去
      川昇公司都是有幾塊板就載回幾塊棧板，棧板上面都有標明是被告公司的棧板
      ，別家公司的我們就不會收」等語，足證證人確實有自川昇公司處載回棧板予
      被告，而非毫無返還半塊，然被告並無法證實究竟自川昇公司尚有幾塊棧板尚
      未返還，所主張抵銷之數額，自無理由。
二、被告抗辯：
    (一)被告對原告預付之價金為八十萬六千一百九十四元部分，不予爭執，合先敘明
      。
    (二)關於運送玻璃瓶所需之棧板，總計運送至原告之履行輔助人川昇公司處為六二
      五塊，收回一八九塊，尚欠四三六塊，有出貨單三十紙可佐，出貨單上記載每
      塊五百元（實則被告買受之價格為五百九十元），故四三六塊之價格為二十一
      萬八千元，而此部分棧板已為原告履行輔助人川昇公司員工梁恆德證稱：燒掉
      了，是此部分原告自應賠償被告之損失，兩相折抵，被告僅應再給付原告五十
      八萬八千一百九十四元。
    (三)再貨運行司機劉茂東證稱：「被告公司有要求我們載了多少個棧板過去就要載
      幾個回來，不一定是要當天載過去的棧板，之前載過去的棧板回收回來也可以
      ‧‧‧我不一定每次都能收回棧板，因為川昇公司有時候沒有棧板可以讓我載
      回來，我載多少棧板回去就向被告登記‧‧‧川昇公司大部分都沒有很多棧板
      可以讓我回收回來‧‧‧載給川昇時都是專程去載的，所以有棧板回來的話被
      告公司簽的都是川昇的」，因該棧板每塊價值五百元以上，每次載貨均需使用
      數十塊，計值一萬餘元，被告自會要求司機載回，但川昇公司可能將被告之棧
      板挪移他用，司機才無法確實回收棧板。
三、查原告主張兩造於八十五年二月二十八日簽訂有效期間為五年之玻璃瓶買賣契約
    ，約定在契約有效期間內，被告應依原告之通知交付其所訂之玻璃瓶數量，被告
    經通知後迄今尚積欠原告三十二萬二千三百八十三支玻璃瓶遲未交付，經核算原
    告就該部分玻璃瓶預付之價金為八十萬六千一百九十四元，原告因被告給付遲延
    ，業已類推適用民法第二百五十四條之規定終止本件契約，並以本件起訴狀繕本
    之送達為終止契約之意思表示等情，業據原告提出買賣契約、連絡書、傳真信函
    、計算表、存證信函及付款簽收簿為證，復為被告所不爭執，自堪信為真實。
四、被告雖對原告預付之價金為八十萬六千一百九十四元部分，不予爭執，惟以其運
    送玻璃瓶所需之棧板，總計運送至原告之履行輔助人川昇公司處為六二五塊，僅
    收回一八九塊，尚欠四三六塊，以每塊棧板價值五百元計算，四三六塊之價格共
    計二十一萬八千元，原告自應賠償被告此部分之損失置辯，並主張以此金額與原
    告請求返還之金額抵銷。是本件爭點厥為被告因運送玻璃瓶使用之棧板未能取回
    之損失，是否應由原告負擔？經查：
    (一)按買受人對於出賣人，有交付約定價金及受領標的物之義務；又債務人之代理
      人或使用人，關於債之履行有故意或過失時，債務人應與自己之故意或過失負
      同一責任，民法第三百六十七條、第二百二十四條前段分別定有明文。本件既
      屬買賣契約，原告即買受人自負有受領標的物之義務，原告既指定被告送貨至
      第三人川昇公司而委由川昇公司收取系爭貨品，川昇公司性質上即屬原告關於
      受領標的物債務部分之履行輔助人，原告自應就川昇公司之故意或過失負同一
      責任，合先敘明。
    (二)查系爭棧板為載運玻璃瓶所需之物，且依每次運送玻璃瓶之數量觀之，亦無法
      要求被告所委託之運送人當場卸下玻璃瓶後立即載回棧板，足認棧板之交付與
      保管性質上與被告交付玻璃瓶及原告受領玻璃瓶之義務難以分離，從而原告或
      其履行輔助人川昇公司於受領玻璃瓶後代為保管棧板以待被告取回之義務，應
      屬原告基於誠實信用原則所衍生同一契約之附隨義務。況川昇公司既係基於原
      告履行輔助人之地位受領系爭玻璃瓶，系爭棧板又為載運玻璃瓶所需之物，衡
      情川昇公司於收受棧板時應仍係基於代原告收受之意思為之，而無另就棧板部
      分單獨與被告成立寄託契約之意思，至為灼然。
    (三)又所謂往取債務，係指以債務人之住所為清償地之債務而言，此種債務，必須
      債權人於清償期屆滿後至債務人之住所收取時，債務人拒絕清償，始負給付遲
      延之責任，最高法院六十九年台上字第一二八○號判例意旨可資參照。本件原
      告或其履行輔助人川昇公司於受領玻璃瓶後，固有代為保管並返還棧板之義務
      ，然並無義務運送至被告公司處所，而應由被告派員至原告或川昇公司予以載
      回，此由證人即貨運行司機劉茂東證稱：「被告公司有要求我們載了多少個棧
      板過去就要載幾個回來」等語即可得證，是其性質即屬往取債務，被告自應就
      其派員赴原告或川昇公司處所取回棧板，而原告或川昇公司未交回棧板之事實
      負舉證責任。
    (四)被告雖稱公司有人到川昇公司取回棧板，但川昇公司不給我們拿云云（見本院
      九十一年三月二十六日準備程序筆錄），惟此已為原告所否認，且證人即川昇
      公司業務經理梁恆德亦到場證稱：「據我所知當初棧板送到後，有請貨車司機
      載回去，但是司機不載回去，所以就堆在一邊，因為放久了就爛掉了，於是川
      昇公司把那些棧板燒掉」等語（見本院九十年十二月七日準備程序筆錄），足
      見原告或川昇公司並無拒絕被告取回棧板之情。此外再參酌證人即為被告運送
      玻璃瓶之貨運行司機劉茂東證述：「我大概在五、六年前曾經幫被告公司載玻
      璃瓶到川昇公司，總共載了五、六次，當時那些瓶子是放在棧板上，當時被告
      公司有要求我們載了多少個棧板過去就要載幾個回來，不一定是要當天載過去
      的棧板，之前載過去的棧板回收回來也可以，我將瓶子載到川昇公司後還要回
      到被告公司一趟，把棧板還給被告公司，我不一定每次都能收回棧板，因為川
      昇公司有時候沒有棧板可以讓我載回來，我載多少棧板回去就向被告登記」之
      證言（見本院九十一年五月十四日準備程序筆錄）及依被告提出之出貨單三十
      紙觀之，被告自八十五年四月十五日起至八十五年六月五日止，共出貨十五次
      至川昇公司，僅於第五次即八十五年六月五日該次有回收棧板一０七塊，其餘
      十四次則無回收紀錄，又自八十五年六月二十一日起至八十五年九月十九日止
      ，再出貨八次至川昇公司，但僅於第七次即八十五年九月十九日該次有回收棧
      板二十九塊，其餘六次均無回收紀錄，其後被告又於八十五年九月二十日、八
      十六年七月七日及八日、八十八年八月十三日、八十九年三月二十九日出貨至
      川昇公司，但僅於八十六年七月八日該次有回收，其餘則均無回收紀錄，益見
      被告除要求司機於送貨後，順道將之前所載運棧板回收外，並未特別或積極派
      員按其運送之棧板數量確實向原告或川昇公司要求收回。是被告辯稱公司有人
      到川昇公司取回棧板，但川昇公司不給我們拿云云，尚屬無據，難以採信。
    (五)末查，原告或川昇公司雖負有代為保管棧板以待被告取回之義務，惟此義務應
      有其限期，亦即原告或川昇公司係在相當且合理之期間內始負有代為保管之義
      務。而依被告提出之出貨單觀之，被告主張其未取回之四三六塊棧板係八十五
      年四月起至八十九年三月止送至川昇公司，此一期間將近四年之久，實屬過長
      ，如令原告或川昇公司長期負此保管責任，亦屬過苛。況證人梁恆德證稱：被
      告公司棧板因未收回，就堆在一邊，因為放久而爛掉了，川昇公司乃將之燒掉
      ，系爭棧板既因被告未積極派員取回，久放而腐朽，並經川昇公司燒毀，此損
      失自應由被告承受。從而，被告辯稱原告應賠償其未取回之四三六塊棧板，共
      計二十一萬八千元之損害，並主張以此金額與原告請求返還之金額抵銷，為無
      理由。
五、綜上所述，兩造間之買賣契約既因被告遲延給付，經原告類推適用民法第二百五
    十四條至第二百五十六條之規定後，依同法第二百六十三條準用第二百五十八條
    規定，以本件起訴狀繕本之送達為終止契約之意思表示，而已合法終止，被告保
    有原告預先支付之八十萬六千一百九十四元價金，即無法律上之原因，並致原告
    受有此部分價金之損害，原告依不當得利法律關係請求被告返還，自起訴狀繕本
    送達翌日即九十年二月二十三日起至清償日止，按週年利率百分之五計算之利息
    ，核屬正當，應予准許。又本件原告係主張不當得利返還請求權及民法第二百六
    十三條準用同法第二百六十條之規定，兩者擇一有利於原告者為判決，現不當得
    利返還請求權部分既已為原告全部勝訴之判決，即無庸就另一訴訟標的為裁判，
    附此敘明。
六、本件事證已臻明確，兩造所為之其他主張、陳述並所提之證據，經審酌後，認均
    與本件之結論無礙，爰不一一論述，併予敘明。
七、兩造分別陳明願供擔保，聲請宣告假執行及免為假執行，就原告勝訴部分，經核
    均無不合，爰分別酌定相當之擔保金額，併准許之。
八、據上論結，本件原告之訴為有理由，依民事訴訟法第七十八條、第三百九十條第
    二項、第三百九十二條，判決如主文。
中      華      民      國    九十二    年      六      月      九      日
                                    臺灣板橋地方法院民事第二庭
~B法      官  程怡怡
右為正本係照原本作成
如對本判決上訴，須於判決送達後廿日內向本院提出上訴狀
中      華      民      國    九十二    年      六      月      十一    日
~B法院書記官  楊舒惟


司法院資訊處製作；財團法人民間司法改革基金會備份。
